ACORDAO-COMPLETO-2412189

ACÓRDÃO 6740/2020 ATA 20/2020 - SEGUNDA CÂMARA

VISTOS, relatados e discutidos estes autos de aposentadoria, ora em fase de monitoramento do Acórdão 1069/2012-TCU-Primeira Câmara, que considerou ilegais os atos de concessão de aposentadoria a Maria José Duailibe Cassas Gomes e de Malba Tahan Macedo Santos.
ACORDAM os ministros do Tribunal de Contas da União, reunidos em sessão da 2ª Câmara, ante as razões expostas pela relatora, e com fundamento nos arts. 26 e 28, incisos I e II, da Lei 8.443/1992 c/c o art. 214, inciso III, alínea "a", do Regimento Interno, em:
9.1. considerar revel Francisco Roberto Brandão Ferreira (CPF XXX.321.473-XX) ;
9.2. dispensar o ressarcimento das quantias indevidamente recebidas de boa-fé por Maria José Duailibe Cassas Gomes e por Celcina Gomes Uchoa;
9.3. determinar ao Centro Federal de Educação Tecnológica do Maranhão que emita, no prazo de 30 (trinta) dias, a contar da ciência desta deliberação, ato de alteração de aposentadoria em favor de Celcina Gomes Uchoa, livre das irregularidades apontadas;
9.4. encaminhar ao Departamento de Assuntos Extrajudiciais da AGU as informações necessárias ao acompanhamento do Mandado de Segurança 2002.37.00.003413-5, que tramita no Tribunal Regional Federal da 1ª Região em favor de Maria José Duailibe Cassas Gomes e de Malba Tahan Macedo Santos; 
9.5. dar ciência desta deliberação à Consultoria Jurídica deste Tribunal;
9.6. arquivar o processo.

Monitoramento de acórdão que considerou ilegais atos de concessão de aposentadoria.

Segunda Câmara

Centro Federal de Educação Tecnológica do Maranhão.

3. Interessadas: Celcina Gomes Uchoa (CPF XXX.586.213-XX), Malba Tahan Macedo Santos (CPF XXX.763.263-XX) e Maria José Duailibe Cassas Gomes (CPF XXX.817.303-XX).

13.1. Ministros presentes: Aroldo Cedraz (na Presidência), Raimundo Carreiro e Ana Arraes (Relatora).
13.2. Ministros-Substitutos presentes: Marcos Bemquerer Costa e André Luís de Carvalho.

Sindicato dos Servidores Publicos Federais no Estado do Maranhão - SINDS

ANA ARRAES

Adoto como relatório a instrução da unidade técnica, a qual contou com a anuência de seu corpo dirigente e do Ministério Público junto ao TCU (peças 65-67) :
"INTRODUÇÃO
1.	Trata-se de monitoramento do Acórdão 1069/2012-TCU-Primeira Câmara, proferido na Sessão de 6/3/2012, de relatoria da e. Ministra Ana Arraes (peça 1, p. 47-48) , que considerou ilegais os atos de concessão de aposentadoria de Maria José Duailibe Cassas Gomes e de Malba Tahan Macedo Santos, em razão da inclusão do Adicional de Gestão Educacional (AGE) , instituído em maio/1998, no cálculo de quintos e que já haviam sido transformados em VPNI, e da inclusão de URV (3,17%) nos proventos de Maria José Duailibe Cassas Gomes. Além disso, considerou legal o ato de Celcina Gomes Uchoa, sem prejuízo de determinar a exclusão dos percentuais de 28,86% e de 3,17%.
HISTÓRICO
2.	No âmbito da deliberação, foram feitas as seguintes determinações:
9.1. considerar legal e registrar o ato de aposentadoria de Celcina Gomes Uchoa (10093605-04-1998-000080-8) , ressalvando que a inativa não recebe mais o percentual de 28,86%; 
9.2. considerar ilegais os atos de concessão de aposentadoria de Maria Jose Duailibe Cassas Gomes (10093605-04-2004-000002-0) e de Malba Tahan Macedo Santos (10093605-04-2007-000197-1) , recusando-lhes registro; 
9.3. dispensar a reposição das importâncias indevidamente recebidas de boa-fé, em conformidade com a Súmula 106 do TCU; 
9.4. determinar ao Instituto Federal de Educação, Ciência e Tecnologia do Maranhão, com fundamento no art. 262, caput, do Regimento Interno do TCU, que adote medidas para: 
9.4.1. no prazo de 15 (quinze) dias, dar ciência aos interessados da deliberação desta Corte de Contas, alertando-os que a interposição de eventuais recursos não os eximirá da devolução dos valores recebidos indevidamente após a notificação, caso esses recursos não sejam providos; 
9.4.2. no prazo de 30 (trinta) dias, enviar ao Tribunal documentos comprobatórios de que os interessados cujos atos de aposentadoria foram impugnados estão cientes do julgamento do Tribunal; 
9.4.3. no prazo de 15 (quinze) dias, dar ciência à Advocacia-Geral da União, para adoção de providências, da existência de decisão liminar, proferida no mandado de segurança MS 2002.37.00.003413-5, que assegurou aos servidores cujos atos foram considerados ilegais a inclusão do adicional de gestão educacional (AGE) , instituído em maio de 1998, no cálculo dos quintos, que, na época, já haviam sido transformados em vantagem pessoal nominalmente identificada (VPNI) ; 
9.4.4. no prazo de 15 (quinze) dias, contados da ciência da desconstituição da medida liminar adotada no MS 2002.37.00.003413-5 ou da eventual decisão definitiva desfavorável aos autores daquela ação, cessar os pagamentos decorrentes dos atos considerados ilegais e promover, nos termos do art. 46 da Lei 8.112/1990, a restituição ao erário dos valores pagos indevidamente após a ciência desta deliberação, sob pena de responsabilidade solidária da autoridade administrativa omissa; 
9.5. esclarecer à entidade que as concessões consideradas ilegais poderão prosperar, mediante emissão de novos atos, em que sejam suprimidas as irregularidades verificadas, conforme previsto no art. 262, § 2º, do Regimento Interno do TCU; 
9.6. determinar ao Instituto Federal de Educação, Ciência e Tecnologia do Maranhão que, no tocante aos proventos das servidoras inativas Celcina Gomes Uchoa e Maria José Duailibe Cassas Gomes, acerte o pagamento do percentual de 3,17%, conforme subitem 9.2.1.2 do Acórdão 2161/2005-TCU-Plenário.
3.	Inconformadas com a decisão, as interessadas, Maria José Duailibe Cassas Gomes e Malba Tahan Macedo Santos, interpuseram pedidos de reexame (peças 8 e 22) , conhecidos pelo Tribunal, mas que, no mérito tiveram o provimento negado por meio do Acórdão 3806/2013-TCU-Primeira Câmara, de relatoria do e. Ministro Walton Alencar Rodrigues (peça 30) .
4.	Monitoramento iniciado por esta unidade técnica em 16/6/2015 (peça 52) verificou a permanência nos proventos das interessadas de todas as parcelas irregulares, URV e AGE, contudo o MS 2002.37.00.003413-5, que garantia o pagamento da AGE encontrava-se suspenso. Foi então proposta audiência do gestor responsável, Francisco Roberto Brandão Ferreira, Reitor do Instituto Federal do Maranhão, para que justificasse a continuidade do pagamento da parcela de URV nos proventos de Celcina Gomes Uchoa e de Maria José Duailibe Cassas Gomes, em descumprimento às determinações desta Corte de Contas.
5.	Realizada a audiência (peças 55-56) , o Sr. Francisco Roberto Brandão Ferreira não se manifestou nos autos, contudo a Pró-Reitoria de Gestão de Pessoas, representada por Valeria Maria Carvalho Martins, informou (peça 57) :
Em resposta ao Ofício 7511/2015-TCU/SEFIP de 18/06/2015, comunicamos que os Acórdão 1069/2012-TCU-Primeira Câmara e 3806/2013-TCU-1ª Câmara, foram devidamente cumpridos com a cessão do pagamento dos 3,17% judicial dos aposentados Celcina Gomes Uchoa e Maria José Duailibe Cassas Gomes. 
2. Informamos ainda, o cumprimento do subitem 9.1 do Acórdão n° 1069/2012- TCU-l ª Câmara, com a emissão do novo registro do ato de aposentadoria de Celcina Gomes Uchoa, no órgão IFMA (cód. 10013474) , com a exclusão do percentual dos 28,86% judicial, no campo das vantagens, considerando que a mesma não percebe mais esse índice desde julho de 2007, visto que a ação judicial fora rescindida. 
EXAME TÉCNICO
6.	Pesquisa ao sistema Siape/A3P/Sigepe (peças 58-60 e 63) confirma a exclusão da parcela de 3,17% dos proventos de Celcina Gomes Uchoa, em julho/2015 (peça 59, p. 8) , e de Maria José Duailibe Cassas Gomes, também em julho/2015 (peça 60, p. 7) .
7.	A parcela referente a AGE permanece nos proventos de Maria José Duailibe Cassas Gomes (peça 60, p. 17) e de Malba Tahan Macedo Santos (peça 63) .
8.	O Mandado de Segurança 2002.37.00.003413­5 está em andamento junto ao Tribunal Regional da 1ª Região e a última decisão foi de negativa ao seguimento do recurso especial interposto pela União (peça 61) . 
9.	Consulta ao sistema e-Pessoal (peça 62) revela que não foram enviados novos atos em favor de nenhuma das interessadas, tornando-se necessário determinar o envio do ato de aposentadoria de Celcina Gomes Uchoa, que permanece em edição no gestor de pessoal, tendo em vista que as demais ainda possuem decisão judicial que ampara o pagamento de parcela irregular (AGE) . 
Análise das razões de justificativa
10.	O Sr. Francisco Roberto Brandão Ferreira, Reitor do Instituto Federal do Maranhão, não apresentou suas razões de justificativas para descumprimento do Acórdão ora monitorado, propondo-se, assim, que ele seja considerado revel, nos termos do §3º, artigo 12 da Lei 8.443/1992, contudo sem a aplicação da multa constante no item IV, do artigo 58 da mesma Lei.
11.	A razão para não aplicação da multa reside no fato de que, apesar da ausência de justificativas por parte do gestor, o órgão adotou providências tardias para excluir a parcela de 3,17% dos proventos de Celcina Gomes Uchoa e de Maria José Duailibe Cassas Gomes, bem como para envio do ato de Celcina Gomes Uchoa, pois a parcela de AGE continua garantida por decisão judicial, dando, assim, cumprimento às determinações exaradas. 
12.	Sendo assim, propõe-se apenas que seja determinado ao Instituto a adoção de providências para ressarcimento de valores recebidos indevidamente a título de 3,17% por Celcina Gomes Uchoa e por Maria José Duailibe Cassas Gomes, desde a ciência do Acórdão 1069/2012-TCU-Primeira Câmara, até sua efetiva exclusão em julho/2015. Além de determinar o envio de novo ato de aposentadoria em favor de Celcina Gomes Uchoa, livre das irregularidades apontadas. 
13.	Com o andamento do Mandado de Segurança 2002.37.00.003413­5, também se propõe que suas informações sejam encaminhadas à Advocacia-Geral da União (AGU) e à Consultoria-Jurídica do TCU (Conjur/TCU) para seu acompanhamento. 
CONCLUSÃO
14.	Com base nas informações prestadas pelo gestor e naquelas extraídas dos sistemas Siape/A3P/Sigepe e e-Pessoal e dos sítios da Justiça Federal, considera-se que as determinações constantes do Acórdão 1069/2012-TCU-Primeira Câmara não puderam ser cumpridas na íntegra pelo Instituto Federal do Maranhão, tendo em vista decisão judicial, propondo-se apenas determinação para adoção de providências para ressarcimento de valores recebidos indevidamente a título de 3,17% por Celcina Gomes Uchoa e por Maria José Duailibe Cassas Gomes, desde a ciência do Acórdão 1069/2012-TCU-Primeira Câmara, até sua efetiva exclusão em julho/2015. Além disso, determinar o envio de novo ato de aposentadoria em favor de Celcina Gomes Uchoa, livre das irregularidades apontadas. 
15.	Com o andamento do Mandado de Segurança 2002.37.00.003413­5, também se propõe que suas informações sejam encaminhadas à AGU e à Conjur/TCU para seu acompanhamento. 
16.	Por fim, propõe-se que o Sr. Francisco Roberto Brandão Ferreira, Reitor do Instituto Federal do Maranhão, seja considerado revel, nos termos do §3º, artigo 12 da Lei 8.443/1992, pelo não atendimento à audiência, contudo sem a aplicação da multa constante no item IV, do artigo 58 da mesma Lei, tendo em vista a adoção de providências por aquela jurisdicionada.
PROPOSTA DE ENCAMINHAMENTO
17.	Em face do exposto, remetam-se os autos à consideração superior propondo-se:
	a) considerar revel, nos termos do art. 202, § 8º, do Regimento Interno do TCU, o Sr. Francisco Roberto Brandão Ferreira (CPF XXX.321.473-XX) , Reitor do Instituto Federal do Maranhão, pelo não atendimento à audiência, contudo sem a aplicação da multa constante no item IV, do artigo 58 da Lei 8.443/1992, tendo em vista a adoção de providências por aquela jurisdicionada;
	b) determinar ao Instituto Federal do Maranhão, nos termos do artigo 250, inciso II, do Regimento Interno do TCU, que:
	b.1) quantifique e realize, no prazo de 30 (trinta) dias, o ressarcimento dos valores recebidos indevidamente por Maria José Duailibe Cassas Gomes (CPF XXX.817.303-XX) e por Celcina Gomes Uchoa (CPF XXX.586.213-XX) , a título de parcela de 3,17%, desde a ciência do Acórdão 1069/2012-TCU-Primeira Câmara, de relatoria da e. Ministra Ana Arraes, até sua efetiva exclusão em julho/2015, informando a este Tribunal as providências adotadas;
	b.2) envie, no prazo de 30 (trinta) dias, o novo ato de concessão de aposentadoria em favor de Celcina Gomes Uchoa (CPF XXX.586.213-XX) , livre das irregularidades apontadas, conforme Acórdão 1069/2012-TCU-Primeira Câmara, de relatoria da e. Ministra Ana Arraes.
	c) determinar à Secretaria de Fiscalização de Pessoal para que, nos termos da Questão de Ordem aprovada pelo Plenário do TCU em 8/6/2011, encaminhe ao Departamento de Assuntos Extrajudiciais da AGU, as informações necessárias ao acompanhamento da Mandado de Segurança 2002.37.00.003413­5, que tramita junto ao Tribunal Regional Federal da 1ª Região, em favor de Maria José Duailibe Cassas Gomes (CPF XXX.817.303-XX) e de Malba Tahan Macedo Santos (CPF XXX.763.263-XX) , bem como à Conjur/TCU; e
	d) arquivar os autos, nos termos do artigo 169, inciso V, do Regimento Interno/TCU."
	É o relatório.

Mário de Andrade Macieira (OAB/MA 4.217) e outros representando Malba Tahan Macedo Santos e Maria José Duailibe Cassas Gomes.

Procuradora-geral Cristina Machado da Costa e Silva.

APOSENTADORIA. MONITORAMENTO DE DECISÃO QUE CONSIDEROU ATOS ILEGAIS. INCIDÊNCIA DO ADICIONAL DE GESTÃO EDUCACIONAL (AGE) SOBRE "QUINTOS". PAGAMENTO DE 3,17% APÓS CONCESSÃO DE APOSENTADORIA. EXCLUSÃO DA PARCELA DE 3,17%. PAGAMENTO DE AGE AMPARADO EM DECISÃO JUDICIAL. DETERMINAÇÃO. ACOMPANHAMENTO DOS PROCESSOS JUDICIAIS.

APOSENTADORIA (APOS)

Secretaria de Fiscalização de Pessoal - Sefip.

Trata-se de monitoramento do Acórdão 1069/2012-TCU-Primeira Câmara, de minha relatoria, que considerou ilegais os atos de concessão de aposentadoria de Maria José Duailibe Cassas Gomes e de Malba Tahan Macedo Santos, em razão da inclusão do Adicional de Gestão Educacional (AGE) , instituído em maio/1998, no cálculo de "quintos", que já haviam sido transformados em VPNI, e de parcela de URV (3,17%) nos proventos daquela primeira interessada. Além disso, considerou legal o ato de Celcina Gomes Uchoa, sem prejuízo de determinar a exclusão dos percentuais de 28,86% e de 3,17%.
2. 	No âmbito da deliberação, foram feitas as seguintes determinações:
"9.1. considerar legal e registrar o ato de aposentadoria de Celcina Gomes Uchoa (10093605-04-1998-000080-8) , ressalvando que a inativa não recebe mais o percentual de 28,86%; 
9.2. considerar ilegais os atos de concessão de aposentadoria de Maria Jose Duailibe Cassas Gomes (10093605-04-2004-000002-0) e de Malba Tahan Macedo Santos (10093605-04-2007-000197-1) , recusando-lhes registro; 
9.3. dispensar a reposição das importâncias indevidamente recebidas de boa-fé, em conformidade com a Súmula 106 do TCU; 
9.4. determinar ao Instituto Federal de Educação, Ciência e Tecnologia do Maranhão, com fundamento no art. 262, caput, do Regimento Interno do TCU, que adote medidas para: 
9.4.1. no prazo de 15 (quinze) dias, dar ciência aos interessados da deliberação desta Corte de Contas, alertando-os que a interposição de eventuais recursos não os eximirá da devolução dos valores recebidos indevidamente após a notificação, caso esses recursos não sejam providos; 
9.4.2. no prazo de 30 (trinta) dias, enviar ao Tribunal documentos comprobatórios de que os interessados cujos atos de aposentadoria foram impugnados estão cientes do julgamento do Tribunal; 
9.4.3. no prazo de 15 (quinze) dias, dar ciência à Advocacia-Geral da União, para adoção de providências, da existência de decisão liminar, proferida no mandado de segurança MS 2002.37.00.003413-5, que assegurou aos servidores cujos atos foram considerados ilegais a inclusão do adicional de gestão educacional (AGE) , instituído em maio de 1998, no cálculo dos quintos, que, na época, já haviam sido transformados em vantagem pessoal nominalmente identificada (VPNI) ; 
9.4.4. no prazo de 15 (quinze) dias, contados da ciência da desconstituição da medida liminar adotada no MS 2002.37.00.003413-5 ou da eventual decisão definitiva desfavorável aos autores daquela ação, cessar os pagamentos decorrentes dos atos considerados ilegais e promover, nos termos do art. 46 da Lei 8.112/1990, a restituição ao erário dos valores pagos indevidamente após a ciência desta deliberação, sob pena de responsabilidade solidária da autoridade administrativa omissa; 
9.5. esclarecer à entidade que as concessões consideradas ilegais poderão prosperar, mediante emissão de novos atos, em que sejam suprimidas as irregularidades verificadas, conforme previsto no art. 262, § 2º, do Regimento Interno do TCU; 
9.6. determinar ao Instituto Federal de Educação, Ciência e Tecnologia do Maranhão que, no tocante aos proventos das servidoras inativas Celcina Gomes Uchoa e Maria José Duailibe Cassas Gomes, acerte o pagamento do percentual de 3,17%, conforme subitem 9.2.1.2 do Acórdão 2161/2005-TCU-Plenário."
3.	Monitoramento realizado pela unidade técnica em 16/06/2015 verificou que permaneciam nos proventos das interessadas todas as parcelas irregulares (URV e AGE) e que o MS 2002.37.00.003413-5, o qual garantia o pagamento da AGE, se encontrava suspenso.
4.	Em função disso, foi então promovida a audiência do gestor responsável, Francisco Roberto Brandão Ferreira, reitor do Instituto Federal do Maranhão - IFM, para que justificasse a continuidade do pagamento da parcela de URV nos proventos de Celcina Uchoa e de Maria José Gomes, em descumprimento às determinações desta Corte de Contas.
5.	Apesar de regularmente notificado, Francisco Ferreira manteve-se silente. Não obstante, a Pró-Reitoria de Gestão de Pessoas, representada por Valéria Maria Carvalho Martins, informou (peça 57) que os Acórdãos 1.069/2012 e 3.806/2013, ambos de 1ª Câmara, foram devidamente cumpridos, com a supressão do pagamento da parcela de 3,17% das aposentadas Celcina Gomes Uchoa e Maria José Duailibe Cassas Gomes.
6.	A análise da Secretaria de Fiscalização de Pessoal - Sefip concluiu que: (i) foi excluída a parcela de 3,17% dos proventos de Celcina Uchoa e de Maria José Gomes em julho/2015; (ii) a parcela referente ao AGE, amparada por decisão judicial, permanece nos proventos de Maria José Duailibe Cassas Gomes e de Malba Tahan Macedo Santos; e (iii) não foram enviados novos atos em favor de nenhuma das interessadas.
7.	Em conclusão, a unidade técnica, com anuência do Ministério Público junto ao TCU, propõe que  Francisco Roberto Brandão Ferreira seja considerado revel, sem aplicação de multa, tendo em vista as providências adotadas pelo instituto, e que seja determinada a adoção de providências para ressarcimento de valores recebidos indevidamente a título de 3,17% por Celcina Gomes Uchoa e por Maria José Duailibe Cassas Gomes desde a ciência do Acórdão 1069/2012-TCU-Primeira Câmara até sua efetiva exclusão, em julho/2015. 
8.	Adicionalmente, propõe que se determine o envio de novo ato de aposentadoria em favor de Celcina Uchoa, livre das irregularidades apontadas, e que sejam encaminhadas ao Departamento de Assuntos Extrajudiciais da AGU e à Consultoria Jurídica deste Tribunal as informações necessárias ao acompanhamento da ação judicial em favor de Maria José Duailibe Cassas Gomes e de Malba Tahan Macedo Santo.
9.	Acompanho parcialmente os pareceres e passo a destacar a pontual divergência e os ajustes que considero necessários.
II
10.	Em relação à parcela irregular recebida por Malba Tahan Macedo Santos e Maria José Duailibe Cassas Gomes referente ao AGE, amparada por meio de decisão judicial proferida no Mandado de Segurança 2002.37.00.003413-5, acompanho a proposta da Sefip de que as informações necessárias ao seu acompanhamento sejam encaminhadas ao Departamento de Assuntos Extrajudiciais da AGU e à Consultoria Jurídica desta Corte, nos termos da Questão de Ordem aprovada pelo Plenário do TCU em 8/6/2011.
11.	Quanto ao ressarcimento dos valores recebidos indevidamente por Maria José Duailibe Cassas Gomes e por Celcina Gomes Uchoa, a título de parcela de 3,17%, com as devidas vênias, deixo de acompanhar a proposta da unidade técnica.
12.	Relembro que o acórdão ora monitorado não determinou a cessação imediata do pagamento da rubrica, tendo apenas determinado que do valor nominal deferido por sentença judicial relativa a planos econômicos fossem subtraídas as sucessivas incorporações decorrentes de novas estruturas remuneratórias criadas por lei, até a absorção integral dessa vantagem, nos termos do subitem 9.2.1.2 do Acórdão 2161/2005-TCU-Plenário.
13.	Considerando que o monitoramento realizado pela unidade instrutiva concluiu ter o órgão adotado em julho de 2015, embora com demora excessiva, as providências para excluir a parcela de 3,17%, e também não constar do processo notificação das interessadas sobre a existência dessa irregularidade em seus proventos, a fim de evitar ofensa ao contraditório e ainda custo de cobrança superior ao próprio benefício, pode ser dispensado o ressarcimento das quantias percebidas por elas indevidamente, mas de boa-fé.
14.	No que se refere à responsabilidade de Francisco Roberto Brandão Ferreira, reitor do Instituto Federal do Maranhão, embora não tenha apresentado suas razões de justificativa para descumprimento do acórdão ora monitorado, considerando que a parcela de AGE continua garantida por decisão judicial e que a instituição adotou providências para excluir a parcela de 3,17% dos proventos de Celcina Gomes Uchoa e de Maria José Duailibe Cassas Gomes, acompanho a proposta da unidade técnica para que ele seja considerado revel, sem aplicação de multa, eis que adotadas as providências corretivas pelo instituto.
15.	Por fim, considerando a constatação realizada pela Sefip de que não foram enviados novos atos em favor de nenhuma das interessadas, determino o envio do ato de alteração de aposentadoria de Celcina Gomes Uchoa, livre do pagamento da parcela de 3,17%.
		Ante o exposto, VOTO por que seja aprovada a minuta de deliberação que submeto a este Colegiado.
TCU, Sala das Sessões Ministro Luciano Brandão Alves de Souza, em 23 de junho de 2020.
ANA ARRAES 
Relatora